最高法院刑事判決　　　　　　　　　　　　　　　　九十一年度台上字第二六二號
　　上訴人　台灣高等法院檢察署檢察官
　　被　告　甲○○
右上訴人因被告偽造文書案件，不服台灣高等法院中華民國八十七年十月二十七日第
二審判決（八十七年度上訴字第二一九三號，起訴案號：台灣基隆地方法院檢察署八
十五年度偵字第四一七號），提起上訴，本院判決如左：
    主  文
原判決關於甲○○部分撤銷，發回台灣高等法院。
    理  由
本件原判決以公訴意旨略以：被告甲○○與其父陳定國（已判決無罪）、母陳郭風（
已判處罪刑）明知渠等無資力，意圖為自己不法所有，基於共同犯意聯絡，一同參加
蔡蕭貴枝所招募之互助會，詐取會款花用。渠等有一人得標，即以另二人或其親屬做
連帶保證人，以取信蔡蕭貴枝，俟詐得會款後即全部拒絕繳款，且避不見面。其詐標
會款之情形為(一)蔡蕭貴枝為會首，連同會員共六十一人，自民國八十一年三月二十日
起至八十四年十一月二十日止，每會新台幣（下同）五千元之互助會，陳定國參加兩
會，分別於八十一年十一月二十日第九會、八十二年一月二十日第十一會得標，並均
於會款償還契約上以被告為連帶保證人；(二)蔡蕭貴枝為會首連同會員共七十三人，每
會一萬元，自八十三年三月十五日起至八十六年三月一日止，每月一日、十五日各開
標一次之互助會，被告參加一會，於八十三年五月十五日第五會以三千六百元標得會
款，並以陳郭風為連帶保證人，且偽簽其胞妹陳秋玉之姓名在會款償還契約書連帶保
證人欄，足生損害於陳秋玉及蔡蕭貴枝；(三)蔡蕭貴枝為會首連同會員共九十一名，自
八十三年十一月十日起於每月十日開標，自八十四年十一月十日起，改為每月十日及
二十五日開標，至八十八年一月二十五日止，每會一萬元之互助會，被告與陳郭風除
各參加一會外，另偽以陳玉蘭、陳秋玉名義亦各參加一個會，陳郭風於八十四年一月
十日第三會以四千七百元得標，而被告與郭振標則替其做連帶保證人。渠等於標得會
款後，自八十四年七月即拒繳死會款，蔡蕭貴枝始知受騙。因認被告涉犯刑法第三百
三十九條第一項詐欺取財及第二百十六條、第二百十條之行使偽造私文書罪嫌。惟經
審理結果，認為不能證明被告犯罪，因而維持第一審所為無罪之判決，駁回檢察官在
第二審之上訴。固非無見。
惟查：(一)原判決係以證人蔡東莉、潘何阿美及方英桂之供證，認被告僅向告訴人蔡蕭
貴枝收取得標會款一次，無從證明其與乃母陳郭風有詐欺及偽造文書之犯意聯絡、行
為分擔，而為有利於彼之判斷。然告訴人蔡蕭貴枝一再指稱被告確有與其母陳郭風參
加其互助會，並於得標後在陳郭風簽發之本票上背書及在會款償還契約連帶保證人欄
內簽蓋等語，且提出該本票及會款償還契約影本為憑（見一審卷第三三九、三四○頁
），觀諸證人即被告之母舅郭振標於偵查中就告訴人提出之本票證稱因本票太多張，
被告要伊幫忙寫，好像被告在場，伊與被告二人均有簽，復稱告訴人提出之會款償還
契約及本票上的字係被告所寫無誤，即被告亦坦承會款償還契約上甲○○之印章係其
所有無訛（見偵卷第九十五頁背面、一六一頁、一八三頁背面），似徵告訴人之指訴
尚非全然無據，所指倘若不虛，能否謂被告與其母陳郭風確無詐欺、偽造文書之共同
犯意聯絡及行為分擔，猶非無疑。原審對上開不利被告之證據，未於判決內說明不採
之理由，逕為其無罪諭知，自屬理由未備。(二)按已受請求之事項未予判決者，其判決
當然為違背法令，刑事訴訟法第三百七十九條第十二款定有明文。本件檢察官起訴書
犯罪事實(二)指被告參加蔡蕭貴枝為會首，每會一萬元，會期自八十三年三月十五日起
，至八十六年三月一日止之互助會。嗣於八十三年五月十五日以三仟六百元得標，並
於會款償還契約書連帶保證人欄偽簽陳秋玉之姓名，足生損害於陳秋玉及蔡蕭貴枝等
情，因認被告涉犯詐欺及行使偽造私文書罪嫌。原判決就其被訴冒用陳秋玉名義偽造
會款償還契約犯行之成否，未置一詞稍加說明論斷，應有已受請求之事項未予判決之
違法。檢察官上訴意旨執以指摘原判決違法，亦非全無理由，應認原判決關於被告部
分有撤銷發回更審之原因。
據上論結，應依刑事訴訟法第三百九十七條、第四百零一條，判決如主文。
中      華      民      國    九十一    年      一      月     十七     日
                              最高法院刑事第五庭
                                  審判長法官  紀  俊  乾
                                        法官  黃  正  興
                                        法官  劉  介  民
                                        法官  陳  東  誥
                                        法官  張  春  福
      右正本證明與原本無異
                                              書  記  官
中      華      民      國    九十一    年      一      月    二十二    日
